【裁判字號】    97,易,765
【裁判日期】    980616
【裁判案由】    詐欺
【裁判全文】
臺灣臺南地方法院刑事判決               97年度易字第765號
公  訴  人  臺灣臺南地方法院檢察署檢察官
被      告  丙○○
                    現於嘉南療養院治療
指定辯護人  本院公設辯護人   林宜靜
上列被告因詐欺案件，經檢察官提起公訴（97年度偵緝字第453
號），本院判決如下：
    主  文
丙○○無罪，並令入相當處所施以監護陸個月。
    理  由
一、公訴意旨略以：丙○○於民國95年間某日，見報紙之刊登收
    購帳戶之廣告，竟與姓名年籍不詳綽號「陳先生」之成年男
    子聯繫，且在預見提供己有金融機構帳戶之存摺、提款卡（
    含密碼）、印章，有遭他人利用作為詐騙工具之可能，仍不
    違其本意，基於幫助詐欺之犯意，於（95年11月初至）95年
    11月8日前某日，在臺南市火車站附近，將其所開立之臺灣
    郵政股份有限公司下營郵局（下稱：下營郵局）帳號：0000
    00-0000000-0號帳戶之存摺、提款卡（含密碼）、印章，以
    新臺幣（下同）3千元之對價賣與真實姓名不詳之成年男子
    「陳先生」，藉此幫助詐騙集團實行詐欺取財犯行。嗣詐騙
    集團成員取得上開帳戶之存摺、提款卡（含密碼）、印章後
    ，共同基於意圖為自己不法所有之犯意聯絡，由集團成員自
    稱臺中市刑事偵二隊人員，並向甲○○佯稱甲○○名下之帳
    戶遭詐騙集團使用，並要求甲○○匯款至上開帳戶內云云，
    致甲○○陷於錯誤，於95年11月8日匯款16萬元至上開帳戶
    內，並被提領一空。嗣甲○○發現有異，始知受騙，報警處
    理，而查獲上情，因認丙○○涉犯刑法第30條第1項、刑法
    第339條第1項之幫助詐欺取財罪。
二、按刑法上之幫助行為，須有幫助他人犯罪之意思，如無此種
    故意，基於其他原因，以助成他人犯罪之結果，尚難以幫助
    論，最高法院20年上字第1022號判例著有明文。又行為時因
    精神障礙或其他心智缺陷，致不能辨識其行為違法或欠缺依
    其辨識而行為之能力者，不罰，刑法第19條第1項定有明文
    。經查被告丙○○雖有於95年11月8日前某日，在臺南市火
    車站附近，將其所開立之下營郵局0000 00-0000000-0號帳
    戶之存摺、提款卡（含密碼）、印章，以3千元之對價賣與
    真實姓名不詳之成年男子「陳先生」，固有內政部警政署反
    詐騙案件紀錄表、受理詐騙帳戶通報警示簡便格式表、被告
    上開帳戶95年7月24日至95年11月8日之交易資料明細單、新
    營郵局函96年10月16日營字第0965000944號函（附被告上開
    帳戶之開戶資料）、甲○○匯款之郵政國內匯款執據、新營
    郵局函98年6月2日營字第0985000568號函（附被告上開帳戶
    95 年11月1日至95年12月13日客戶歷史交易清單）各1份附
    卷可稽。惟查：
(1)、被告丙○○於97年4月6日檢察官偵查中供稱：（檢察官問：
    你是否承認你把帳戶販賣給詐欺集團使用，涉嫌幫助詐欺罪
    ）？答：我是因為找不到工作，只能靠這種方法賺錢，因為
    我父親工作也不穩定，我是因為這樣才想說要用這種方法自
    給自足，我不知道這就是幫助詐欺的行為（見檢方97年度偵
    緝字第453號卷第18頁）。被告上開所言，核與其於本院審
    理時否認犯有幫助詐欺犯行之供詞相一致。
(2)、又查被告患有情感性精神分裂症，有行政院衛生署嘉南療養
    院（下稱嘉南療養院）96年10月15日嘉南般字第0960005711
    號函、診斷證明書、病歷影本各1份附卷可稽。經本院請嘉
    南療養院就被告犯案時之精神狀況為鑑定，經鑑定結果：「
    柒、精神病史：蔡員自18歲起即開始有聽幻覺、妄想症狀，
    合併情緒高張、睡欲減少等症狀，... 目前領有診斷為『情
    感性精神分裂症』的重大傷病卡，與慢性精神病類中度等級
    之身心殘障手冊。捌、鑑定結果：3、精神狀態檢查：....
    蔡員自陳目前並無明顯聽幻覺干擾，但仍有影響現實判斷之
    誇大妄想與關係妄想。在認知功能方面，蔡員的判斷力、抽
    象思考、推理、問題解決能力皆不理想，思考內容顯得貧乏
    。鑑定者詢問蔡員對此案件的想法：蔡員能坦承回答，但受
    限於認知功能退化，其描述事件之清晰度與記憶能力有限。
    ... 蔡員表示案發當時，其仍有服藥不規則之情形，雖無明
    顯幻聽，但仍多現實感差之計畫（如：開公司當老闆等）。
    詢問蔡員對於本案之看法，其表示，之後看到電視才知道人
    頭帳戶的事情，雖自己快要當老闆了，但先前因為政府不給
    自己工作，人為了活下去，只能出此下策，過了這關後，等
    公司營運順利就沒問題了。蔡員自述對此事件造成家人困擾
    表示抱歉，但若被判刑，自己無法接受、亦無法接受監護處
    分，認為該道歉的應該是當時未給自己工作的政府，且埋怨
    政府不重視自己。4．心理衡鑑：... 鑑定過程中，未觀察
    到明顯幻聽，但仍有誇大妄想，出現誇大自身的言談，可能
    會影響其判斷力。本次評估結果可代表蔡員真實的能力。魏
    氏成人智力測驗 (WAIS-III)：根據98年1月6日之施測結果
    ，語文智商79，操作智商49，總智商65;智力為輕度智能不
    足。其語文智商與操作智商有明顯差距，宜分開參考其語文
    與作業量表能力。相對蔡員之病前功能，目前有認知功能顯
    著下降之可能，測驗結果顯示其語文抽象概念及情境的判斷
    力表現低於平均標準，但仍落於一個標準差內，表現尚可;
    其專注力、訊息轉換能力及知覺能力明顯不佳。玖、臨床診
    斷：慢性情感性精神分裂症。拾、鑑定結果：綜合以上資料
    ，蔡員因長期罹患情感性精神分裂症，除影響其表達能力，
    導致思考緩慢、敘述多簡短描述，認知及現實判斷能力或自
    我控制能力亦明顯受損，社交方面僅有數名於病房內較要好
    之病友，也僅能在家裡作代工相關的工作，無法外出獨立工
    作。目前於慢性病房住院治療中，仍有明顯誇大妄想與關係
    妄想，並會因而影響其情緒、思考、行為、社會關係。蔡員
    目前之智能表現為輕度智能不足，根據世界衛生組織疾病分
    類與第十版 (ICD-l0)診斷標準，約等同於9到12歲兒童之智
    商，亦即此類個案雖在良好訓練下，可於庇護性環境維持簡
    單工作，惟在社會與經濟問題的處理上，需要他人的指引與
    監護方不致出現問題。鑑定過程中，蔡員對案情部份之陳述
    ，與判決書記載大致吻合，配合鑑定，但受限於認知能力與
    思考流程之症狀，其對案件描述之清晰度有限，時間、地點
    亦無法確認，雖蔡員能清楚提及人頭帳戶於電視上之報導，
    並能認知其為違法，但受限於誇大妄想【自己未來要當老闆
    ，需要錢過這一關，政府不重視自己，應提供自己工作】，
    評估其現實感於當時可能已明顯受損，亦即，雖蔡員表示事
    後知道出售帳戶為違法行為，但於案發當時，其極有可能因
    誇大妄想，嚴重影響其辨識行為違法之能力。根據台灣精神
    醫學會司法精神醫學組建議之刑責判定準則，蔡員於案發當
    時因精神分裂症，呈現明顯之精神病症狀，導致認知與現實
    判斷能力受損，且其認知能力亦達輕度智能不足，以致於認
    知及現實判斷能力或自我控制能力不足，推估當時受到精神
    病症狀與功能退化之影響，應已達於「心神喪失」之程度，
    亦即不能辨識行為違法或欠缺依其辨識而行為之能力。蔡員
    因情感性精神分裂症導致輕度智能不足，其判斷力與衝動控
    制力不佳，對後果的預見也不足，在某些社會情境下，易受
    他人利用，且其家庭缺乏良好親職功能，目前主要照顧者為
    母親，不僅要提供經濟來源，亦需照顧其醫療相關事項，因
    此，在行為管教勸導上難以適當監護。由於蔡員多次因病識
    感不佳、服藥順從性差導致症狀復發，且目前在住院中仍有
    明顯殘餘症狀，應長期就醫。因此蔡員除應負之刑責外，建
    議在刑後、刑之赦免、假釋、緩刑或緩起訴後，宜安排其在
    適當之精神醫療院所接受6個月至1年之監護處分，以接受完
    整之精神疾病治療，除以藥物治療協助其穩定精神症狀，同
    時配合心理與社會復健訓練，增進病識感與服藥順從性、強
    化對症狀與壓力的因應技巧、提昇自制能力、積極安排與建
    構家庭及社區支持系統、並灌輸法律教育。並建議目前宜由
    保護人監督其固定門診、按時追蹤治療與服藥狀態，以避免
    再犯。有嘉南療養院98年4月2日嘉南司字第0980001869號函
    及所附之司法精神鑑定報告書附卷可參。
(3)、依上開精神鑑定報告之結果，被告因患有情感性精神分裂症
    ，導致其於行為時已達於「心神喪失」之程度，亦即被告於
    行為時，已因精神障礙或其他心智缺陷，致不能辨識其行為
    違法或欠缺依其辨識而行為之能力，其根本無檢察官所稱之
    「在預見提供己有金融機構帳戶之存摺、提款卡（含密碼）
    、印章，有遭他人利用作為詐騙工具之可能，仍不違其本意
    ，基於幫助詐欺之犯意」之預見能力或幫助詐欺之故意，應
    可認定，亦即其行為符合刑法第19條第1項不罰之規定。
三、按不能證明被告犯罪或其行為不罰者，應諭知無罪之判決；
    依刑法第19條第1項其行為不罰，認為有諭知保安處分之必
    要者，並應諭知其處分及期間，刑事訴訟法第301條第1項、
    第2項，分別定有明文。又因刑法第19條第1項之原因而不罰
    者，其情狀足認有再犯或有危害公共安全之虞時，令入相當
    處所，施以監護；前2項之期間為5年以下。但執行中認無繼
    續執行之必要者，法院得免其處分之執行，刑法第87條第1
    項、第3項定有明文。查被告丙○○之行為不罰，已如前述
    ，惟依上開鑑定之結果認「蔡員因情感性精神分裂症導致輕
    度智能不足，其判斷力與衝動控制力不佳，對後果的預見也
    不足，在某些社會情境下，易受他人利用，且其家庭缺乏良
    好親職功能，目前主要照顧者為母親，不僅要提供經濟來源
    ，亦需照顧其醫療相關事項，因此，在行為管教勸導上難以
    適當監護。由於蔡員多次因病識感不佳、服藥順從性差導致
    症狀復發，且目前在住院中仍有明顯殘餘症狀，應長期就醫
    。... 宜安排其在適當之精神醫療院所接受6個月至1年之監
    護處分，以接受完整之精神疾病治療」，依上開刑事訴訟法
    第301條第1項、第2項、刑法第87條第1項、第3項之規定，
    應諭知其無罪，並令入相當處所施以監護6個月，以協助其
    穩定精神症狀，並避免其再犯。
據上論斷，應依刑事訴訟法第301條第1項、第2項，刑法第19條
第1項、第87條第1項、第3項，判決如主文。
本案經檢察官乙○○到庭執行職務
中    華    民    國    98    年    6     月    16    日
                刑事第一庭審判長    法  官  林英志
                                    法  官  彭喜有
                                    法  官  林勝利
以上正本證明與原本無異。
如不服本判決應於收受本判決後10日內向本院提出上訴書狀，並
應敘述具體理由。如未敘述上訴理由者，應於上訴期間屆滿後20
日內向本院補提理由書狀（均須按他造當事人之人數附繕本）「
切勿逕送上級法院」。
                                    書記官  陳世勳
中    華    民    國    98    年    6     月    16    日


司法院資訊處製作；財團法人民間司法改革基金會備份。
